臺灣板橋地方法院民事判決　八十九年度簡上字第二五七號
　　上　　訴　　人　甲○○
　　　　　　　　　　即葳門設計公司
　　訴 訟 代 理 人　乙○○.
右當事人間請求給付工程款等事件，上訴人對於中華民國八十九年五月十五日本院板
橋簡易庭八十八年度板簡字第號第八八七審判決提起上訴，被上訴人並為附帶上訴並
為訴之擴張，本院判決如左：
    主    文
原判決關於命上訴人給付超過新台幣壹拾陸萬肆仟伍佰元，及該部分假執行之宣告，
暨命上訴人負擔訴訟費用部分之裁判均廢棄。
右開廢棄部分，被上訴人在第一審之訴及假執行之聲請，均駁回。
其餘上訴駁回。
被上訴人即附帶上訴人之附帶上訴及擴張之訴，暨假執行之聲請均駁回。
第一審關於命上訴人負擔訴訟費用部分及第二審訴訟費用（上訴、附帶上訴）由上訴
人負擔百分之四十五，餘由被上訴人負擔。擴張之訴訴訟費用由被上訴人負擔。
    事    實
甲、上訴人（即附帶被上訴人）方面：
  一、聲明：
    (一)原判決除免假執行部分外，關於命上訴人給付被上訴人新台幣（下同）二十萬
      七千元，及其法定利息與該部分假執行之宣告暨命負擔訴訟費用部分之裁判均
      廢棄。
    (二)右廢棄部分被上訴人在第一審之訴及假執行之聲請均駁回。
  二、陳述：除與原判決所載相同者予以引用外，補稱：
    一答辯部分：
      (一)被上訴人之工程尾款二十萬七千元已因工程瑕疵、上訴人代墊款及逾期未完
        工違約金等予以扣減而不得請求，茲詳述如次：
        1.工程瑕疵部分扣減十一萬九千六百元：
          此在鈞院板橋簡易庭八十七年板簡字第一五七五號（下稱第一訴訟）卷第
          五十九頁以下有詳細說明及照片為證。
          客廳電視上櫃：被上訴人稱交屋後未要求修理且超過保固期限，惟查該
            工程被上訴人迄今尚未依照合約書第五條之規定交屋驗收，倘其主張已
            交屋驗收，應就何時驗收、如何驗收及驗收結果如何負證據之責，再者
            ，上訴人在八十七年四月二十三日第一訴訟之答辯狀即提出工程瑕疵及
            未依約施工項目表，並主張瑕疵修補及減少酬金，此均在民法第五百十
            四條所定之一年期限內，被上訴人所稱超過保固期限，自有未洽。
          客廳牆面角落：
            被上訴人指此不在合約範圍內，惟此係由施工所造成損害，自應負損害
            賠償責任。
          客廳藤椅兩把：
            被上訴人謂已更換此應予舉證，其亦稱已使用多年，惟查該瑕疵在前揭
            答辯狀及提出並附照片當時並無使用多年情況，事實上，當時被上訴人
            有通知廠商與上訴人連絡，但廠商說缺貨，故迄今未予處理。
          客廳天花板：
            被上訴人指天花板二種界面相接自然有接縫，然接縫處如此大之裂痕已
            非自然情形，施工者應以批土補平。
          客廳牆面：
            油漆牆面出現顆粒工程品質不佳，被上訴人稱係因房屋體質不佳，應予
            以舉證。
          魚缸上蓋：
            此部分被上訴人稱係上訴人要求加作，惟在第一訴訟原告起訴狀附件之
            魚缸設計圖有設計此部分，請詳原設計圖。
          吧台：
            被上訴人不爭執其瑕疵，但稱係長久使用後污染，惟該照片於八十七年
            初拍攝，足證非長期使用。
          廚房牆面：
            油漆滴痕有照片為證，係粉刷瑕疵。
          廚房牆壁：
            廚房牆壁本應全貼磁磚以利清潔，簽約時亦經言明。
          後陽台紗門等處：
            第一訴訟原告起訴狀附件估價單第九項後門部分即包含此部分。
          廚房主燈：
            被上訴人不爭執電燈使用十日即損壞，但卻推說非其責任，則瑕疵擔保
            規定豈非具文。
          主臥房地板：
            被上訴人不爭執其瑕疵，稱係該等級已超水準之施工，惟查是否超水準
            是一回事，工程不應有瑕疵才是重點。
          主臥室吊櫃：
            吊櫃門板高低不平有照片為證，特地另行僱工施作費用較統包工程高。
          主臥室更衣室之五斗櫃：
            五斗櫃高低不平，需僱工施作，被上訴人所稱知小洗面盒係在贈送項目
            內，不應出爾反爾再另行請求。
          更衣室壁面：
            更衣室掛衣架位置太低，造成衣服垂到地面，修改重釘三次始調整正確
            ，造成衣櫃創傷本即應予以處理，豈能指為免費服務。
          主臥室天花板與主臥室櫃子等處：
            是否存在瑕疵所附照片即能證明，上訴人不會自己爬到天花板作記號。
          主臥室床頭櫃：
            有無設計太低現場及照片均能證明，且本項未主張扣款，主要表彰其設
            計施工品質確是不良。
          浴室入口處口門檻：
            此門鑑下方未油漆，此係包含在估價單第三十項油漆項目內，且大理石
            門檻三處係贈送項目。
          大廁所地磚：
            地板地磚中間凹陷造成積水，業主固未要求大斜處理，但浴室地磚施工
            排水良好、不積水係基本要求，豈能怪罪業主未要求應避免積水。
          浴室置物櫃：
            此項目本應包括在大浴室項目內，此物需拆除重做。
          大廁所浴室石階：
            此包含在大浴室項目內，設計係與浴室其他材質相同均為石材階梯以方
            便小孩進入浴池，被上訴人改用水質，在浴室使用因潮濕隨即損壞。
          浴室洗臉台與櫥櫃：
            櫥櫃言明需作防水處理，但未依約處理，且因施工不良縫隙進水，二個
            月即損壞非使用不當問題。
          浴室壁磚裂縫：
            被上訴人不爭執其瑕疵，僅以尾款未付作為理由，自不足採。
          男女書桌角：
            屬衣櫃之一部分並非未估價，且衣櫃貼皮係為衣物保存著想，本為基本
            需求。
          男孩房書架：
            書架傾斜現場觀察即明事實。
          男孩房置物櫃邊緣：
            有無上漆與開關摩擦並無關係，衣櫃一部分上漆一部分未上漆豈是正確
            方法。
          書房棉被櫃：
            該棉被櫃一部上漆一部未上漆，應整体施作，且棉被櫃上漆係保護棉被
            之基本需求。
          書房書桌：
            被上訴人不爭執其瑕疵，僅稱很難說明裂痕原因，並稱交屋時並沒有此
            裂痕，惟該裂痕確係存在，乃事實上訴人亦否認有交屋之事實。
        2.已估價未做部分：
          大門鎖：
            被上訴人第一次所買之鎖規格不符，再另換此低廉之鎖，且買來時期本
            人不會裝，由上訴人之夫現場協助代其安裝，被上訴人豈有理由再主張
            安裝費。
          鞋櫃：
            此部分未依約施作，被上訴人主張業主要求取消，上訴人否認之。
          客廳電視櫃：
            被上訴人指此係上訴人要求加作，不在設計圖內，惟設計圖上白紙黑字
            標明玻璃兩字。
          入口鏡：
            此部分未依約施作，被上訴人主張業主要求取消，上訴人否認之。
          魚缸：
            此部分未依約施作，被上訴人主張業主要求取消，上訴人否認之。
          主臥室鏡子：
            此部分未依約施作，被上訴人主張業主要求交換廚房矮櫃，上訴人否認
            之。
          拱門造型：
            此部分未依約施作，被上訴人主張業主要求變更，上訴人否認之。
          小廁所門：
            小廁所與更衣室原以玻璃門之設計予以區隔，此請參照設計圖，惟實際
            並未安裝施工，而被上訴人所稱更衣室之門在原設計圖即存在，上訴人
            未要求改裝。
          主臥室之更衣室：
            更衣室言明裝玻璃豈能出爾反爾。
          書房書架：
            被上訴人原同意在該處作數條書架，卻僅施作一條應付。
          兒童房書架：
            此部分未依約施作被上訴人主張業主要求修改，上訴人否認之。
          男女兒童房床頭櫃：
            該項目在估價單第二十四及第二十五合計一萬三千元，然未施作，且無
            被上訴人所稱之床頭家具。
          前後陽台地磚：
            該地磚項目包括前後陽台地磚共計四十三坪。
        3.代墊款五萬元：
          施工期間被上訴人曾要求上訴人協助代墊五萬元之款項。
        4.違約處罰：
          本工程依合約書第五條應經驗收，惟迄今仍未驗收，被上訴人工程尚有多
          項未施工，此在第一訴訟卷第九十一頁以下有詳細說明及照片為證，依照
          雙方契約書第六條及第九條之規定，全部工程應在八十六年十二月十五日
          完工，逾期違約處罰以每日工程總價千分之一即每日處罰一千二百六十五
          元，依此計算，累積違約金已達一百多萬元，以此金額抵扣，被上訴人已
          無尾款可供請求。
      (二)原審判決理由三（二）４認為承攬契約項目未包括瓦斯管線工程，惟查契約
        附件估價單內容係以大項為單位，估價單雖未就細目內容一一臚列，惟應以
        該項目在合理情形下有通常之功能得以正常使用為前提，倘估價單所稱「０
        ６廚具」不包含瓦斯管線，則流理台徒有瓦斯爐而無管線相通，待完工後再
        由定作人另找人將流理台鑽孔拆除一部分，以安裝瓦斯管線，此豈合乎事理
        ，故廚具部分應包括瓦斯管線之預留，但未施作，且另有多項工程施作已如
        前述，系爭工程顯然尚未完工。
    二附帶上訴部分：
      附帶上訴人稱增減工程不需簽立書面且其增加工程係得附帶被上訴人之同意，
      惟就附帶上訴人稱增加工程係得附帶被上訴人之同意，附帶被上訴人否認之。
      依兩造契約書第四條之規定，增減工程應由甲乙雙方簽認確定後施工，並以書
      面附入本合約內作為附件，附帶上訴人未依此規定辦理，附帶被上訴人又未同
      意增加工程，故此部分主張無理由。
  三、證據：援用第一審所提證據。
乙、被上訴人（即附帶上訴人）方面：
  一、聲明：
    (一)原判決關於駁回原告其餘之訴與該部分假執行之聲請暨命原告負擔訴訟費用部
      分之裁判均廢棄。
    (二)前項廢棄部分上訴人在第一審之訴駁回。〔附帶上訴人之意係附帶被上訴人應
      再給付附帶上訴人四十一萬九千零五十元，其中十六萬六千零五十元（第一審
      敗訴部分）自八十七年一月十日起至清償日止，按週年利率百分之五計算之利
      息；其餘二十五萬三千元（第二審擴張聲明部分）自追加狀送達翌日起至清償
      日止，按週年利率百分之五計算之利息。〕
    (三)第一、二審訴訟費用由上訴人負擔。
  二、陳述：
    一答辯部分：
      (一)原審法院駁回附帶上訴人（即原審原告）其餘之訴之理由，係根據工程合約
        書第四條之規定，該條規定：「增減工程：（一）本工程得隨時經雙方同意
        後增減之，其增減部分如與本合約附件內所定項目相同時，即比照該項單價
        計算增減金額，如增減之項目與本合約附件有所不同時，應比照材料；工時
        成本核算議定其金額，由甲乙方簽認確定後施工，並以書面附入本合約內作
        為附件。」，而認附帶上訴人主張追加十七萬三千二百五十元部分，未依該
        條之約定以書面簽認確定並附入合約作為附件。
      (二)惟該條並非係規定合約雙方對於增減工程皆應以書面附入本合約作為附件，
        若無該書面並附入本合約，則增減工程不得向對方請求之規定。實則，本工
        程範圍雖已於該工程合約書已確定，但工程中若有增減工程時，只要雙方同
        意即可增減之，雙方不須另定書面契約。而該條後段之規定僅在確定增減部
        分所應計算之單價金額，以預防將來雙方之糾紛，故依該條增減部分應有下
        列二種情形：
        1.若增減之項目與本合約附件內所定項目相同時，即比照該項單價計算增減
          金額，且其金額不須另以書面證之。
        2.若增減之項目與本合約原附件有所不同時，附帶上訴人應比照材料、工時
          、成本核算議定其金額，由雙方簽認確定後施工，並以書面附入本合約內
          作為附件。此規定僅係避免雙方於將來就增減項目之金額有所爭執時，以
          預先防止之。
      (三)依增減工程之程序言之，雙方當事人必先有同意增減工程之事實，附帶上訴
        才因該同意而予以施工，若無該同意，依常理，附帶上訴人怎可能憑空想像
        增加或減少原定項目，附帶上訴人依原定計劃履行即可，即不會有後續爭執
        ，恣意的增加和減少對己並無任何實益。且增減原訂契約外之項目之金額，
        附帶上訴人更有可能因信任上訴人口頭之同意而施工，若僅依「無書面證明
        」僅能表示增減之項目與原附件不同，即依此認為附帶上訴人之追加工程是
        未經雙方同意而施工，或判予附帶上訴人即不得請求，實非合理。
    二追加（擴張）部分：
      (一)信譽受損賠償金：被附帶上訴人積欠工程尾款二十餘萬元，使附帶上訴人無
        法按期支付工程支出，造成其在業界之信譽受損，連帶影響事業發展，請求
        賠償十萬元。
      (二)監工費十二萬六千元（每日二千八百元，四十五日）。
      (三)工人餐飲車馬費二萬七千元（每日六百元，四十五日）。
  三、證據：援用第一審所提證據。
    理　　由
一、按原告於第一審、第二審均得擴張或減縮應受判決事項之聲明，無庸得被告之同
    意，民事訴訟法第二百五十五條第一項第三款、第四百四十六條第一項定有明文
    。本件被上訴人於原審原起訴請求上訴人應給付被上訴人三十七萬三千零五十元
    及遲延利息，其於第二審程序附帶上訴，並擴張請求上訴人應給付工程款六十二
    萬六千零五十元，即除原審命上訴人給付被上訴人二十萬七千元外，尚請求上訴
    人再給付被上訴人四十一萬九千零五十元，除其中二十一萬二千零五十元為附帶
    上訴外，其餘二十五萬三千元係屬擴張應受判決事項之聲明，揆諸前揭規定，並
    無不合，先予敘明。
二、被上訴人起訴主張：兩造於八十六年十月一日簽立工程合約書，約定被上訴人就
    上訴人所有座落於台北縣土城市○○街六十六號四樓住宅進行室內裝璜工程，由
    被上訴人負責設計及施工，並包括材料之提供，工程總價為一百二十六萬五千元
    ，嗣後依約追加為三萬五千元，共計一百三十萬元，之後更徵得上訴人同意增加
    設備費用十七萬三千二百五十元，故總計工程款為一百四十七萬三千二百五十元
    。被上訴人依約於八十六年十二月十五日完工，經驗收點交予上訴人遷入使用，
    而工程項目兩造同意扣減三萬二千二百元，另扣除代墊款一萬八千元，上訴人依
    約應給付被上訴人一百四十二萬三千零五十元之報酬，上訴人除了給付其中一百
    零五萬元後，詎料尚餘三十七萬三千零五十元仍未給付，屢經被上訴人催討，上
    訴人均置之不理，另追加（擴張）信譽受損賠償金十萬元、監工費十二萬六千元
    、工人餐飲車馬費二萬七千元，為此，爰依承攬契約法律關係請求被告給付六十
    二萬六千零五十元及法定遲延利息等語。上訴人則以：被上訴人所承攬之上開工
    程僅增加三萬五千元，故工程總價為一百三十萬元，而上訴人業已支付一百零五
    萬元，故工程款原僅剩二十五萬元未付。但被上訴人施作工程至今仍未辦理驗收
    ，並點交予上訴人使用，工程也多有瑕疵，未具約定品質，另被上訴人僱工施工
    時造成上訴人屋內外物品之損害，故下列總計四十萬零五百零五元之款項，可與
    工程款相抵押：(一)被上訴人承攬工程未施工應予扣減費用十萬一千五百元、(二)上
    訴人代墊款五萬元、(三)工程遲延違約金九萬七千四百零五元、(四)上訴人自行修補
    支出費用十一萬九千六百元、(五)被上訴人施工造成上訴人所有物品之損害三萬二
    千元，故上訴人已無積欠工程款等語，資為抗辯。
三、被上訴人起訴主張：兩造於八十六年十月一日簽立工程合約書，約定被上訴人就
    上訴人所有座落於台北縣土城市○○街六十六號四樓住宅進行室內裝璜工程，由
    被上訴人負責設計及施工，並包括材料之提供，工程總價為一百二十六萬五千元
    ，上訴人給付其中一百零五萬元之情，為上訴人所不否認，且有工程合約書影本
    一份在卷可稽，自堪信為真實。本件首應審究者，在於兩造約定之承攬工程款若
    干乙節。
  (一)被上訴人主張兩造就系爭工程款原約定為一百二十六萬五千元，嗣追加三萬五千
    元，工程款共計一百三十萬元之情，為上訴人所自認（見本院板橋簡易庭八十八
    年板簡字第八八七號案件八十八年四月二十九日言詞辯論筆錄及所附答辯狀，該
    卷宗第三十七、三十八、四十二頁），且有工程合約書、估價單影本各一件為證
    。被上訴人訴訟代理人雖於本院九十一年九月四日言詞辯論期日表示未同意追加
    云云，已與前開自認之陳述有違，且未能提出與上開自認事實不符之證據。衡諸
    上訴人已在八十六年八月十一日估價單上簽名，依工程合約書第四條有關「增減
    工程由甲乙雙方簽認後施工」之約定，可認上訴人業已同意系爭工程款追加三萬
    五千元，是本件工程款為一百三十萬元〔  1,265,000 ＋ 35,000 ＝ 1,300,000
    〕，堪以認定。
  (二)被上訴人雖主張本件工程款嗣再追加十七萬三千二百五十元，並提出〔原證二〕
    之追加項目明細表為證。按當事人主張有利於己之事實，就其事實有舉證之責任
    ，民事訴訟法第二百七十七條前段定明文。經查，被上訴人依承攬契約之法律關
    係請求上訴人給付工程款（見原審起訴狀及本院九十一年九月四日言詞辯論筆錄
    ），而契約當事人所為意思表示之內容須趨於一致，契約始能成立，倘當事人意
    思表示尚未合致，契約即不成立，當事人一方自難以片面所定之內容拘束他方。
    因此，被上訴人須就其與上訴人間就工程款追加十七萬三千二百五十元有意思合
    致之事實負舉證責任。查被上訴人前開主張，雖提出追加明細表一份為證，惟該
    明細表為被上訴人所製作，其上並無上訴人之簽名，且與八十六年十一月八日之
    三萬五千元工程款追加估價單相比較，後者（三萬五千元部分）列有追加及追減
    部分，並經上訴人簽名確認，足認被上訴人製作之追加項目明細表，未經上訴人
    簽名確認，難認兩造就追加十七萬三千二百五十元工程款已有意思表示之合致。
    被上訴人雖援引兩造簽署之工程合約書第四條：「增減工程：（一）本工程範圍
    得隨時經雙方同意後增減之，其增減部份如與本合約附件內所訂項目相同時，即
    比照該項單價計算增減金額，如增減之項目與本合約附件有所不同時，應比照材
    料、工時、成本核算議定其金額，由甲乙雙方簽認確定後施工，並以書面附入本
    合約內作為附件。」之約定，認為增減項目與本合約所定項目相同時，即比照該
    項單價計算增減金額，不須另以書面證之云云。惟姑不論以書面作為合約附件是
    否為追加工程款之必要條件，由上開約定內容及契約基本精神觀之，增減工程須
    經兩造同意始得為之，當事人一方不得自行變更契約內容，被上訴人主張追加工
    程款無需書面縱然屬實，仍應證明其與上訴人間有追加工程款之合意。惟被上訴
    人未能提出相關證據以實其說，足見上訴人所辯，應屬非虛。至於契約成立之型
    態，除當事人意思表示一致外，尚有民法第一百六十一條規定之「意思實現」，
    然須具備以下情事，始足當之：(1)依習慣承諾無須通知、(2)依事件之性質承諾無
    須通知、(3)要約人於要約當時預先聲明承諾無須通知。本件被上訴人僅主張「茍
    雙方未有合意，被上訴人豈會自行施作」云云作為論據，然此尚難推論上訴人有
    「承諾」之事實，且其對前開要件並未舉證以實其說，亦難採信。至於被上訴人
    未經兩造約定即自行施工之結果，使上訴人享有追加工程之利益，容有不當得利
    之問題，惟本件被上訴人依承攬契約之法律關係起訴主張（本院於九十一年九月
    四日言詞辯論期日再行向被上訴人闡明確認），與不當得利屬於不同之法律關係
    ，被上訴人既未據以主張，本院自不得審究，附此敘明。
  (三)綜上所述，本件承攬契約之工程款總價為一百三十萬元，被上訴人主張嗣再追加
    十七萬三千二百五十元，工程款共計一百三十七萬四千五百元，為無理由，不足
    採信。
四、本件次應審究者，在於被上訴人主張與工程款相扣抵有無理由乙節。
  (一)系爭工程未施工之扣減項目部分：
    上訴人主張被上訴人就系爭工程部分未施工，應扣減十一萬一千五百元，本院依
    兩造同意後囑託台北縣室內設計裝修商業同業公會進行鑑定，結果認為已估價未
    做部分，計有四萬五千五百元〔大門鎖：一千五百元，鞋櫃八千元，入口鏡：六
    千元，魚缸：三千元，主臥室鏡子：八千元，拱門造型：三千元、小廁所門：三
    千元，書房書架：五千元，兒童房書架：一千元，男女兒童房床頭櫃：二千元〕
    ，有該公會九十一年四月二十九日、七月一日北縣室設裝星字第三七六、三七九
    號函二份在卷可稽，是本院認為被上訴人主張扣減項目，在四萬五千五百元範圍
    內為合理，逾此部分之金額，為無理由。
  (二)系爭工程瑕疵部分：
    上訴人主張因系爭工程有瑕疵而自行修補，支出費用十一萬九千六百元，本院亦
    依兩造同意後囑託台北縣室內設計裝修商業同業公會進行鑑定，結果認為施工瑕
    疵需修補部分，計有二萬二千元〔客廳電視上櫃：五百元，客廳藤椅二把：五百
    元，客廳牆面：五百元，魚缸上蓋：五百元，吧台：二千元，廚房牆面：五百元
    ，廚房壁磚：五千元，後陽台紗門等處：一千元，主臥房地板：二千元，主臥房
    吊櫃：一千元，主臥室更衣室之五斗櫃：一千五百元，主臥室天花板與主臥室櫃
    子等處：五百元，大廁所地磚：二千元，浴室置物櫃：一千元，大廁所浴室石階
    ：一千元，浴室洗臉台與廚櫃：二百五百元。〕，有該公會九十一年四月二十九
    日、七月一日北縣室設裝星字第三七六、三七九號函二份在卷可稽，是本院認為
    被上訴人主張此項扣減項目，在二萬二千元範圍內為合理，逾此部分之金額，為
    無理由。
  (三)代墊款五萬元及被上訴人施工造成上訴人物品毀損之損失三萬二千元部分：
    上訴人主張為被上訴人代墊五萬元，除被上訴人自認之一萬八千元外，其餘三萬
    二千元部分，及上訴人施工造成被上訴人物品毀損之損失三萬二千元，均未舉證
    以實其說，難以採認，此部分主張，為無理由。
  (四)系爭工程遲延違約金九萬七千四百零五元部分：
    1.上訴人主張依契約書第六條及第九條約定，全部工程應在八十六年十二月十五
      日完工，逾期違約處罰以每日工程總價千分之一，即每日處罰一千二百六十五
      元，被上訴人承攬之工程有多項未施工，且有多處瑕疵，依此計算，累積違約
      金已達一百多萬元，以此金額相抵扣，被上訴人已無尾款可供請求云云；被上
      訴人則抗辯稱：系爭工程已施作完畢，且上訴人已遷入居住使用，並無遲延等
      語。查上訴人對於被上訴人在承攬契約及追加工程所定期限內將系爭工程交予
      上訴人使用乙節，並不爭執，兩造有所爭執而應予審究者，在於承攬人所施作
      之工程有瑕疵或遺漏未作部分，承攬工程是否未完成而該當遲延違約金債權之
      成立？
    2.按稱承攬者，謂當事人約定，一方為他方完成一定之工作，他方俟工作完成，
      給付報酬之契約；而承攬人完成之工作，應使其具備約定之品質，及無減少或
      滅失其價值，或不適於通常或約定使用之瑕疵，民法第四百九十條、第四百九
      十二條定有明文。因此，當承攬人施作之工程有瑕疵，定作人得在工作「交付
      」或「完成」後一年內發現瑕疵（工作為建築物，或其他土地上之工作物，或
      為此等工作物之重大修繕者，期限則延為五年），並於一年內行使瑕疵修補請
      求權（民法第四百九十三條）、減少報酬請求權（民法第四百九十四條）、契
      約解除權（民法第四百九十四條）及損害賠償請求權（民法第四百九十五條）
      諸權利。至於承攬人工作完成遲延之效果，民法第五百零二條規定：「因可歸
      責於承攬人之事由，致工作逾約定期限始完成，或未定期限而逾相當期限始完
      成者，定作人得請求減少報酬或請求賠償因遲延而生之損害。」，可見承攬工
      作有瑕疵與遲延，各有不同之法律要件及其效果。倘承攬人施作之工作物有瑕
      疵，惟其交付（或完成）之期間未遲延，定作人得行使上開承攬工作物因瑕疵
      產生之各項權利；倘交付（或完成）之期間遲延，然工作物並無瑕疵，定作人
      得行使上開工作遲延之各項權利；倘交付（或完成）之期間遲延，工作物亦有
      瑕疵，定作人得行使兩者之各項權利。本件被上訴人施作之系爭工程，縱使未
      經驗收程序，然被上訴人既表示完工而交付予上訴人使用，而系爭工作物於交
　　　付時客觀上亦未因有何明顯之瑕疵而難達其居住之功能，致不能認為完工，且
　　　上訴人於交付時未為任何保留而遷入居住，即不應認被上訴人仍未完工。至於
　　　系爭工程有瑕疵，已如前述，被上訴人自得行使前揭規定之瑕疵修補、減少報
　　　酬、解除契約及損害賠償請求權諸權利，不得再行主張工作遲延而請求給付違
　　　約金。
五、附帶上訴人（被上訴人）另擴張起訴聲明，請求被附帶上訴人（上訴人）給付名
    譽受損賠償金十萬元、監工費十二萬六千元、工人餐飲車馬費二萬七千元乙節。
    按民法第一百九十五條規定：「不法侵害他人之身體、健康、名譽、自由、信用
    、隱私、貞操，或不法侵害其他人格法益而情節重大者，被害人雖非財產上之損
    害，亦得請求賠償相當之金額。其名譽被侵害者，並得請求回復名譽之適當處分
    。」，是附帶上訴人主張因名譽權或信用權受侵害向被附帶上訴人請求非財產上
    損害賠償，前題在於附帶上訴人有不法侵害他人權利之不法行為。查附帶上訴人
    僅主張「甲○○積欠工程尾款二十餘萬元之事實，使本工作室無法按期支付工程
    支出，造成在業界的信譽受損，連帶影響事業發展」等語，惟附帶上訴人施作之
    工程確有漏作及瑕疵之情事，已如前述，是附帶被上訴人拒付部分尾款，核有正
    當理由。至於附帶被上訴人確有積欠部分尾款之情事，惟其債務不履行之行為，
    如何「不法」、「侵害」附帶上訴人之「權利」？情節是否重大？何種權利受損
    ？有無因果關係？損害為何？等情，迄未舉證以實其說，附帶上訴人徒以附帶被
    上訴人有積欠工程尾款之事實，主張權利受侵害，請求非財產上損害賠償云云，
    殊嫌速斷，難以採信。另附帶上訴人自承兩造並未約定監工費、工人餐飲費應由
    被上訴人負擔（見本院九十一年一月三日準備程序筆錄），衡情監工費、工人餐
    飲費應由承攬人負擔，附帶上訴人請求被附帶上訴人給付上開費用，為無理由，
    應予駁回。
六、按承攬者，謂當事人約定一方為他方完成報酬，他方俟工作完成，給付報酬之契
    約，又報酬應於工作交付給付之，無須交付者，應於工作完成時給付之，民法第
    四百九十條及第五百零五條分別定有明文。本件兩造就系爭工程簽訂承攬契約，
    其工程款為一百三十萬元，上訴人已支付一百零五萬元，故上訴人未付之工程款
    尚有二十五萬元〔1,300,000－1,050,000＝250,000 〕。惟被上訴人漏未施作部
    分工程金額四萬五千五百元、工程瑕疵上訴人自行修補費用二萬二千元、上訴人
    代墊款一萬八千元，均得與上述工程款相扣抵，從而，被上訴人依兩造間所成立
    之承攬契約法律關係，請求上訴人給付其未付之工程款十六萬四千五百元〔
    250,000－45,500－22,000－18,000＝164,500〕，及自八十七年一月十日起至清
    償日止，按年息百分之五計算之利息之範圍內為有理由，應予准許，逾此部分之
    請求，為無理由，應予駁回。原審就超過上開應准許部分之判決，為上訴人敗訴
    之判決，並為假執行之宣告，尚有未洽，上訴人就此部分上訴意旨指摘原判決不
    當，求予廢棄改判，為有理由，爰由本院就此部分予以廢棄改判如主文第二項所
    示。至於上開應准許部分，原審判決上訴人給付，並為假執行之宣告，核無違誤
    ，上訴人就此部分上訴意旨求予廢棄改判，為無理由，應予駁回其上訴。另原審
    為附帶上訴人敗訴部分並駁回其該部分假執行之聲請，並無違誤，附帶上訴人就
　　此部分所為之附帶上訴指摘原判決此部分不當，求予廢棄，並擴張聲明請求之金
　　額為無理由，應予駁回。
七、據上論結，本件上訴為一部有理由，一部無理由，附帶上訴及擴張之訴為無理由
    ，依民事訴訟法第四百三十六條之一第三項、第四百五十條、第四百四十九條第
    一項、第七十九條但書，判決如主文。
中　　　華　　　民　　　國　　九十一　　年　　　九　　　月　　 十八 　　日
                                  台灣板橋地方法院民事第三庭
~B審判長法　官　黃麟倫
~B　　　法　官　潘翠雪
~B　　　法　官　侯志融
右為正本係照原本作成
本判決不得上訴。
中　　　華　　　民　　　國　　九十一　　年　　　九　　　月　　　二十　　日
~B法院書記官　劉昌明
